臺灣臺中地方法院民事判決　九十三年度家訴字第一二一號
　　原告即反訴被告　乙○○
　　訴訟代理人　　　丁○○
　　被告即反訴原告　甲○○○
　　訴訟代理人　　　許家瑜　　律師
　　被　　　告　　　丙○○
　　　　　　　　　　戊○○
右當事人間請求確認親子關係存在等事件，本院於民國九十四年一月七日言詞辯論終
結，判決如左：
    主      文
確認原告非被告甲○○○及王建安之女。
確認原告為被告戊○○及王建森所生之女。
確認被告丙○○與王建森間之收養無效。
本訴訴訟費用由被告負擔。
反訴原告之訴駁回。
訴訟費用由反訴原告負擔。
    事      實
壹、本訴方面：
  甲、原告方面：
    一、聲明：如主文第一、二、三項所示。
    二、陳述：原告實係被告戊○○與訴外人王建森所生，因某種原因，導致原告親
        生父母即被告戊○○與王建森，將原告虛報為被告甲○○○與訴外人王建安
        之女，是原告有確認原告非被告甲○○○及王建安之女，暨確認原告為被告
        戊○○及王建森所生之女之確認利益甚明。被告丙○○為原告所生之女，雖
        應王建森之要求，於八十一年六月十七日將被告丙○○交由王建森收養，然
        被告丙○○與王建森間為直系血親之關係，依法不得收養為養女，故王建森
        與被告丙○○間之收養關係應屬無效。
    三、證據：提出乙○○與戊○○之親子鑑定報告、診斷證明書、相驗屍體證明書
        、乙○○與丙○○之戶籍謄本、乙○○與丙○○之戶籍謄本及丙○○與王建
        森之戶籍謄本影本各一件為證。
  乙、被告戊○○未於最後言詞辯論期日到場，據其前到場所為之主張、陳述如後：
    一、聲明：同意原告之請求。
    二、陳述：原告確係被告戊○○之親生女，因王建森之母反對其與王建森結婚，
        故於原告二歲時，王建森之兄即王建安將原告遷入於其戶籍，以解決原告就
        學之問題，被告戊○○與王建森均按月給付原告之生活費用新臺幣（下同）
        三百元予被告甲○○○，請託被告甲○○○照顧原告，然其等未有將原告出
        養予被告甲○○○與王建安之意思。嗣後原告六歲時，王建森已將原告帶回
        親自扶養照顧等語。
    三、證據：提出甲○○○之借據一件及乙○○與丙○○之授權書影本一件為證。
  丙、被告甲○○○方面：
    一、聲明：請求駁回原告之訴。
    二、陳述：
      （一）原告固主張其實為被告戊○○與王建森所生，僅基於某種原因，虛報為
            被告甲○○○與王建安所生，而提起確認親子關係存在等訴訟云云。惟
            確認之訴，非原告有即受確認判決之法律上利益者，不得提起之，民事
            訴訟法第二百四十七條第一項定有明文。即確認之訴，必以當事人在法
            律上之地位有不安定之狀態，且此不安定狀態，得經由法院之確認判決
            加以除去，始可認為原告所提起之確認訴訟，有即受確認判決之法律上
            利益。是確認親子關係存在或不存在之訴，係就特定人與特定人間親子
            關係之有無為訴訟標的，該訴訟標的在性質上不得由他人承受續行，故
            當事人之一造，於訴訟程序進行中死亡，該訴訟視為終結，此觀之民事
            訴訟法第五百八十條、第五百八十八條及第五百九十六條規定自明。
      （二）民事訴訟法之訴之三要素，為當事人、訴訟標的及訴之聲明，三者具備
            ，始可認為訴已合法存在。原告雖請求確認其與王建森或王建安間之親
            子關係存在或不存在，然未列王建森或王建安為被告，故當事人之要素
            有欠缺。況王建森及王建安均已死亡，已無權利能力，自無當事人能力
            ，而欠缺當事人適格。原告之訴係在確認其與王建森間之親子關係存在
            ，該訴訟標的在性質上不能由他人承受續行，故應認為原告之訴不合法
            。退步言，民法對於非婚生子女與生父間親子關係之成立，僅限於認領
            、強制認領、撫育視為認領及準正四種情形。是事實上縱有血緣關係，
            倘事實上生父，並無認領行為，自不能成立法律上之親子關係。因此，
            原告應就其生父王建森是否有認領之行為，舉證以實其說。
      （三）原告主張被告戊○○為其生母一事，倘被告戊○○就此並未爭執，原告
            在法律上之地位即無不安定之狀態，故應認原告並無即受確認判決之法
            律上利益。次者，原告雖主張其在戶籍上登記為王建安與被告甲○○○
            之女，係屬虛偽，然原告此一法律上不安定狀態，必須經由原告提起其
            與王建安、被告甲○○○間之確認親子關係不存在之訴加以除去，實無
            法經由原告與被告戊○○間之確認親子關係存在之訴，加以除去。從而
            ，原告之訴，即無受確認判決之法律上利益存在。
      （四）原告雖主張直系血親間不得收養為養子女為理由，請求確認被告丙○○
            與王建森之收養無效云云。惟其前提要件，係原告與王建森間為直系血
            親，原告與被告丙○○亦為直系血親。所謂直系血親者，係指法律上之
            直系血親而言。原告與王建森之確認之訴，並不合法，況原告對於其與
            王建森間，已經具備認領等足以發生法律上親子關係之行為存在事實，
            未盡舉證責任，故原告與王建森間，並無法律上之親子關係，自難認為
            直系血親。是王建森與丙○○間，並非直系血親，原告此部分之起訴為
            無理由。
  丁、被告丙○○則未於最後言詞辯論期日到場，亦未提供任何書狀供本院斟酌。
  戊、本院依職權調閱台灣台中地方法院檢察署九十三年度相字第四二四號相驗卷宗
      。
貳、反訴方面：
  甲、反訴原告方面：
    一、聲明：請求確認反訴原告與反訴被告間之收養關係存在。
    二、陳述：
      （一）反訴被告雖非反訴原告之親生女，惟反訴被告自出生後，即由反訴被告
            之生父王建森送至反訴原告家中，表示因其與戊○○並未結婚，是其等
            無法養育之，乃央求反訴原告與夫婿王建安收養，開始之初，原告覺得
            不妥，嗣後與王建安討論下，為避免反訴被告應缺凡父母之教養疼愛，
            遭棄養而成為孤兒，故同意收養反訴被告，並將反訴原告之戶籍遷入王
            建安之戶內。從而，收養當時，雙方確有收養之合意，收養關係已成立
            甚明。
      （二）七十四年五月二十四日修正前之民法第一千零七十九條規定，收養子女
            ，應以書面為之。但自幼撫養為子女者，不在此限。所謂自幼者，係指
            未滿七歲者而言（參照司法院三一年院字二三三二號及三五院解字三一
            二０號之解釋）。收養子女應聲請法院認可之規定，係修法後之規定。
            反訴被告係五十二年一月十日出生，當時收養關係之成立，並不須聲請
            法院認可，戊○○亦陳稱反訴被告為反訴原告與夫婿王建安自幼撫養，
            足見反訴原告與反訴被告之收養關係已成立。至於戊○○所提出之借據
            ，係反訴原告與戊○○間之私人借貸關係，與本件確認之訴無涉。
      （三）反訴原告與反訴被告間之收養關係既已成立，雖反訴被告成長至六歲時
            ，反訴被告之生父王建森固逐漸關懷之，然其以本生父親之立場，關懷
            反訴被告，並不影響收養關係之存在。戊○○自反訴被告出養後，未曾
            關心反訴被告之生活，現王建森已死亡，反訴被告已成年許久，可自給
            自足，戊○○始出面表示其係反訴被告之生母，其目的顯然可議。綜上
            所陳，反訴原告與反訴被告間收養關係確實存在，且反訴原告疼愛反訴
            被告，盡心將反訴被告扶養成人，並有證人王麗美、王祖俊到庭證述綦
            詳，為此請求確認兩造間收養關係存在。
    三、證據：聲請傳訊證人王祖俊、張王麗美
  乙、反訴被告方面：
    一、聲明：如主文第五項所示。
    二、陳述：
      （一）反訴原告及證人王麗美於本院審理時，均承認其等明知反訴被告為王建
            森與戊○○所生之女，並無法定代理人不明之情事，是其等欲收養反訴
            被告為養女，自應以書面為之，始符合法定要件。況戊○○自始即否認
            有同意反訴被告為反訴原告所收養，亦否認王建森有棄養反訴被告之意
            。反訴原告於本院審理時，曾自承其自始即無收養反訴被告之意，復於
            反訴被告五、六歲上小學之前，即由王建森攜回親自撫育照顧。反訴原
            告陳稱係因要讓其父母寬心，始讓反訴被告遷入戶籍。戊○○亦陳稱係
            因王建森之母反對王建森娶其為妻，為免反訴被告沒有戶籍，導致無法
            就學或成為私生女而遭歧視，始請求王建安於反訴被告出生二年後，偽
            造五十二年間出生之出生證明，虛報出生。再者，反訴原告代為照顧反
            訴被告期間，戊○○亦曾支付費用於反訴原告，僅因親誼關係，顧及面
            子，始以借款之形式，逐月扣抵，顯見兩造間均無收養反訴被告為子女
            之意思。職是，反訴原告主張與反訴被告間之收養關係存在云云，實無
            理由。
      （二）證人王祖俊係四十四年八月二十八日出生、王麗美係三十九年六月十日
            出生，其等於五十二年間，分別為八歲及十三歲，均為限制行為能力人
            ，實無能力與聞或證明當時王建森、戊○○同意反訴被告為王建安及反
            訴原告所收養，或者知悉王建安、甲○○○有收養反訴被告為養女之意
            思表示存在，是其等所為證詞，應不予採信。
    理      由
壹、本訴部分：
  一、原告主張其係被告戊○○與王建森所生，係虛報原告為被告甲○○○與王建安
      之女，是原告自有提起本件確認親子關係之確認利益。次者，被告丙○○為原
      告所生之女，應王建森之要求，固於八十一年六月十七日成立收養關係。然被
      告丙○○與王建森間為直系血親之關係，依法不得收養為養子女，故被告與王
      建森間之收養關係應屬無效等語。被告戊○○則以原告確係被告戊○○與王建
      森之親生女，王建安將原告遷入於其戶籍，係以解決原告就學之問題，被告戊
      ○○與王建森均按月給付原告之生活費用予被告甲○○○，而其等未有將原告
      出養予被告甲○○○與王建安之意思。故於原告六歲時，王建森已將原告帶回
      親自扶養照顧等語。被告甲○○○則以確認親子關係存在或不存在之訴，係就
      特定人與特定人間親子關係之有無為訴訟標的，該訴訟標的在性質上不得由他
      人承受續行，故當事人之一造，於訴訟程序進行中死亡，該訴訟視為終結。原
      告雖請求確認其與王建森或王建安間之親子關係存在或不存在，然未列王建森
      或王建安為被告，故當事人之要素有欠缺，況王建森及王建安均已死亡，已無
      權利能力，亦欠缺當事人適格。參諸原告之訴係在確認其與王建森間之親子關
      係存在，該訴訟標的在性質上不能由他人承受續行，故應認為原告之訴不合法
      。退步言，縱使有血緣關係，倘事實上生父並無認領行為，則無法成立法律上
      之親子關係。況被告戊○○並未爭執其為原告之生母，是原告在法律上之地位
      即無不安定之狀態，並無即受確認判決之法律上利益。至於原告雖主張其在戶
      籍上登記為王建安與被告甲○○○之女，係屬虛偽，然原告此一法律上不安定
      狀態，必須經由原告提起其與王建安、被告甲○○○間之確認親子關係不存在
      之訴加以除去，實無法經由原告與被告戊○○間之確認親子關係存在之訴，加
      以除去。因原告與王建森之確認之訴並不合法，故原告與王建森間並無法律上
      之親子關係，自難認為直系血親，是王建森與被告丙○○間，並非直系血親等
      語置辯。
  二、按確認法律關係之訴，非原告有即受確認判決之法律上利益者，不得提起之；
      確認證書真偽或為法律關係基礎事實存否之訴，亦同。前項確認法律關係基礎
      事實存否之訴，以原告不能提起他訴訟者為限。民事訴訟法第二百四十七條第
      一項、第二項定有明文。原告主張其為被告戊○○與王建森所生，而被告丙○
      ○為其所生，請求確認原告與被告甲○○○及王建安間之親子關係不存在、確
      認原告與被告戊○○及王建森間親子關存在，暨確認被告丙○○與王建森間之
      收養無效等語。被告甲○○○抗辯稱原告固請求確認其與王建森或王建安間之
      親子關係存在或不存在，然未列王建森或王建安為被告，故欠缺當事人之要素
      ，況被告戊○○並未爭執其為原告之生母，是原告在法律上之地位，即無不安
      定之狀態云云。是本院首應審究原告是否得請求確認原告與被告甲○○○及王
      建安間之親子關係不存在，暨確認原告與被告戊○○及王建森間之親子關存在
      。如原告有受確認判決之法律上利益者，繼而以此為論據基礎，認定被告丙○
      ○與王建森間之收養是否無效。經查：
    （一）按確認親子關係存否之訴，為固有必要共同訴訟，由父起訴者，以母及子
          女為被告，由母起訴者，以父及子女為被告，由第三人提起，應以父母及
          子女為被告，倘父母一方死亡時，生存之他方，得對子女提起，子女自可
          對生存之父或母提起，第三人亦得對父母生存之一方及子女共同起訴。因
          父母子女關係是否存在，不僅影響雙方之身分，且有關於雙方因該身分而
          產生之法律關係，亦將隨之而變動，倘認為父母子女間並無血緣或法定親
          子關係存在，可由該父母、子女或其他利害關係之第三人，隨時提起確認
          親子關係不存在之訴，以除去其不實之親子關係。簡言之，確認親子關係
          不存在或存在之訴，不受民法第一千零六十三條規定，即得於知悉子女出
          生之日起，一年內提起否認之訴之限制。
    （二）原告主張王建森及王建安均已死亡之事實，有相驗屍體證明書及戶籍謄本
          等件，附卷可查，被告均未爭執。經本院調閱台灣台中地方法院檢察署九
          十三年度相字第四二四號相驗卷宗，查明屬實。揆諸前開說明，原告自得
          以生存者為被告，即以甲○○○、戊○○為本件確認親子關係之訴之被告
          。從而，原告起訴請求確認原告與被告甲○○○及王建安間之親子關係不
          存在，暨確認原告與被告戊○○及王建森間之親子關存在，於法有據。至
          於被告甲○○○抗辯稱原告末以王建安及王建森為本件被告，有違民事訴
          訟法第二百四十九條第一項第三款及第六款之規定，即被告無當事人能力
          者及起訴不合程式者云云，容有誤解。
    （三）所謂即受確認判決之法律上利益，係指法律關係之存否不明確，原告主觀
          上認其在法律上之地位有不妥之狀態存在，且此種不妥之狀態，能以確認
          判決將之除去者而言。因戶籍登記係為身分之一種說明，其登記自有相當
          之證明力，故關於已為戶籍登記之親子關係之存否，除經司法機裁判確定
          或當事人提憑有效證明文件申請更正外，不得由為登記之親子雙方協同辦
          理即可逕行更正，戶籍法第二十七條定有明文。因此，戶籍登記固登記為
          父母及子女關係，惟其等並無親子之血緣關係，導致渠等間於私法上之身
          分關係非明確及有不妥之狀態存在。因此，戶政機關之戶籍登記與真實之
          親子關係不符，將使被繼承人之遺產繼承之法律關係不明確，必須藉確認
          判決之法律上利益，除去繼承人之繼承權有受侵害的危險，以確定渠等繼
          承之法律關係，是繼承人提起確認親子關係不存在或存在之訴，有即受確
          認判決之法律上利益。
    （四）原告為被告戊○○與王建森所生，有原告與戊○○之中國醫藥大學附設醫
          院之親子鑑定結果及診斷證明書可稽。並為被告所不爭執。參諸王建森已
          於九十三年三月十九日死亡，經台灣台中地方法院檢察署檢察官為相驗而
          送請親子鑑定，其鑑定結果認原告與王建森間具有親子關係，本院調閱台
          灣台中地方法院檢察署九十三年度相字第四二四號相驗卷宗，審核所附親
          子鑑定報告，查明屬實。足見原告為被告戊○○與王建森所生，而非被告
          甲○○○及王建安之女，而原告在戶籍上登記為王建安與被告甲○○○之
          女，有戶籍謄本附卷可稽，是戶籍登記與真實之親子關係不符。因此，原
          告為被告戊○○與王建森所生，虛報為被告甲○○○與王建安之婚生子女
          ，導致原告之親生父母不明，此法律上不安定狀態，必須經由原告提起確
          認原告與被告甲○○○及王建安間之親子關係不存在，暨確認原告與被告
          戊○○及王建森間之親子關存在之訴，加以除去。從而，原告有即受確認
          判決之法律上利益。
    （五）按非婚生子女經生父認領者，視為婚生子女。其經生父撫育者，視為認領
          。非婚生子女與其生母之關係，視為婚生子女，無須認領。民法第一千零
          六十五條定有明文。被告林王月珠陳稱：被告戊○○與王建森同居生下原
          告，原告非其所生之女，是其小叔王建森交與其照顧，其照顧原告至五、
          六歲時，王建森將其帶回自家等語。被告戊○○亦附和其說稱：其與王建
          森以每月三百元之代價，委託甲○○○照顧原告至五、六歲，王建森始將
          原告帶回自已照顧等語（參照本院九十三年九月二十四日言詞辯論筆錄）
          。是自上開被告之陳稱可知，王建森有自幼撫育原告之事實。既然原告經
          生父王建森自幼撫育，依據前開說明，其即取得婚生子女之身分。因戶籍
          登記與真實之親子關係不符，原告自得提起確認身分之訴之必要，況父子
          女身分關係之存在係持續之狀況，亦不因一方死亡而成為過去。基上所陳
          ，原告為被告戊○○與王建森所生，並非被告甲○○○與王建安之婚生子
          女，是原告求確認原告與被告甲○○○及王建安間之親子關係不存在，暨
          確認原告與被告戊○○及王建森間之親子關存在，為有理由，自應准許。
   三、按直系血親間不得收養為養子女。違反者，其收養無效，民法第一千零七十
       三條之一第一款及第一千零七十九條之一分別定有明文。原告主張被告丙○
       ○為原告所生之女，而於八十一年六月十七日為王建森所單獨收養等事實，
       有戶籍謄本，附卷可稽。原告為被告戊○○與王建森間之女，渠等間直系血
       親之關係，既然前述，是被告丙○○為王建森之直系血親二親等卑親屬。依
       據前開說明，王建森自不得收養被告丙○○為養女。因原告與被告丙○○有
       母女之血緣關係，倘被告丙○○為王建森之收養關係無效，則其等具有法律
       上之母女關係至明，是渠等間於私法上之身分關係，有非明確及不妥之狀態
       存在，將使被繼承人王建森之遺產繼承之法律關係，陷於不明確，必須藉確
       認判決之法律上利益，除去繼承人之繼承權有受侵害之危險，以確定渠等繼
       承之法律關係，原告為王建森之女，依據民法第一千一百三十八條第一款及
       第一千一百三十九條之規定，為王建森遺產之繼承人，其自有提起確認丙○
       ○為王建森之收養關係無效之必要，以排除被告丙○○以養女之身分繼承王
       建森之遺產，由原告繼承王建森之遺產。從而，請求確認被告丙○○與王建
       森間之收養無效，有為理由。
貳、反訴部分：
  一、按被告於言詞辯論終結前，得在本訴繫屬之法院，對於原告及就訴訟標的必須
      合一確定之人提起反訴。反訴之標的，如專屬他法院管轄，或與本訴之標的及
      其防禦方法不相牽連者，不得提起。反訴，非與本訴得行同種之訴訟程序者，
      不得提起。民事訴訟法第二百五十九條、第二百六十條分別定有明文。查被告
      甲○○○於本訴審理中提起反訴，請求確認反訴原告與反訴被告間之收養關係
      存在收養關係之成立，必須為本院認定本訴之反訴被告與反訴原告之親子關係
      不存在，暨反訴被告與本訴被告戊○○之親子關係存在後，始能繼而確認反訴
      被告與反訴原告之收養關係存在。從而，反訴之攻擊防禦方法與本訴有相牽連
      達之關係，為達紛爭解決之一次性，反訴原告自得於本訴中提起反訴。同理，
      本訴原告合併提起確認親子關係與收養關係，除有事實及證據通用外，亦有牽
      連性，自應准予合併提起，合先敘明。
  二、按以一人同時與二人以上結婚為理由之婚姻無效之訴，由結婚人起訴者，以其
      餘結婚人為被告，由第三人起訴者，以結婚人全體為被告。前開起訴，結婚人
      一方中有死亡者，以生存之結婚人為被告。收養無效之訴，專屬養父母之住所
      地或其死亡時住所地之法院管轄。收養無效之訴，除別有規定外，準用婚姻事
      件程序之規定。民事訴訟法第五百六十九條、第五百八十三條及第五百八十八
      條分別定有明文。經查：反訴原告之住所地為台中市○○路一六三號，本院應
      專屬管轄權甚明。再者，收養無效之訴，除別有規定外，準用婚姻事件程序之
      規定。反訴原告主張反訴被告自幼為其與夫婿王建安收養，因收養關係之當事
      人之一王建安已死亡，而反訴被告否認渠等之收養關係，導致反訴原告在法律
      上之地位有不安定之狀態，即有受確認判決之法律上利益。本院認反訴原告此
      一法律上不安定狀態，必須經由提起確認收養關係存在之訴加以除去，揆諸前
      開規定，反訴原告自得以生存之養女即本訴原告，為本件之反訴被告，請求確
      認反訴原告與反訴被告間之收養關係存在，自毋庸列已死亡之王建安或其繼承
      人為反訴被告。
  三、反訴原告主張反訴被告雖非其親生女，惟反訴被告自出生後，即由反訴被告之
      生父王建森送至反訴原告家中，表示其未與生母戊○○結婚，請求反訴原告與
      夫婿王建安收養，反訴原告夫婦乃同意收養反訴被告，是收養關係業已成立甚
      明。而本件收養關係之成立時，並不須聲請法院認可等語。反訴被告則以反訴
      原告明知反訴被告為王建森與戊○○所生之女，故無法定代理人不明之情事，
      其等欲收養反訴被告為養女，自應以書面為之，始符合法定要件，況反訴被告
      之親生父母與反訴原告間並無收養之合致表示，是兩造間並無收養關係可言等
      語置辯。
  四、按收養子女，應以書面為之。但自幼撫育為子女者，下在此限，七十四年六月
      三日修正前民法第一千零七十九條定有明文。其立法理由係因收養關係之成立
      ，使收養者與被收養者發生親子關係，為求慎重起見，自應以書面為之。惟收
      養未滿七歲之人為養子女，因被收養人並無意思能力，倘亦無法定代理人代為
      意思表示或代受意思表示，即無從以書面為之，應設例外規定，以解泱實際之
      困難，足見但書規定是為例外，即於該子女無法定代理人時，始得適用之。況
      收養為身分之契約行為，收養關係之當事人需有收養合意，委託人單純接受親
      生父母委託，而基於照顧委託人子女之意思，渠等並非收養之合意甚明，其亦
      不得僅憑遷入戶籍之行為，而遽行認定有成立收養關係之合致。反訴原告固主
      張反訴被告自出生後，即由反訴被告之生父王建森送至反訴原告家中，表示其
      未與生母戊○○結婚，請求反訴原告與夫婿王建安收養，反訴原告夫婦乃同意
      收養反訴被告云云。惟反訴被告抗辯稱其並無法定代理人不明之情事，其等欲
      收養反訴被告為養女，自應以書面為之，況反訴被告之親生父母與反訴原告間
      並無收養之合致表示等語。是本院自應審究本件收養是否應具備書面形式，暨
      反訴原告夫妻與反訴被告之生父母間是否有成立收養關係之合意。經查：
    （一）反訴原告於本院審理中到庭陳稱：反訴被告係王建森交予其照顧，王建森
          與反訴原告之夫王建安商談反訴被告之事，王建安要將反訴被告遷入戶籍
          內，反訴原告表示反對，因為怕影響反訴被告之家人團圓，王建安有表示
          王建森不要反訴被告，因為其準備結婚。嗣後因婆婆過世在即，王建安為
          讓母親安心，始將反訴被原告遷入戶籍內，其照顧反訴被告至五、六歲時
          ，王建森將其帶回等語（參照本院九十三年九月二十四日言詞辯論筆錄）
          。自反訴原告之上開陳述可知，反訴原告起初反對將反訴被告遷入戶籍內
          ，嗣因其婆婆過世在即，為使其安心往生，始同意王建安將反訴被原告遷
          入戶籍。自遷入戶籍之行為而言，難謂有收養之合意。況反訴被告之生父
          王建森已將其帶回，倘有渠等收養之合意，反訴被告自應繼續居住於反訴
          原告住所，即無讓其生父帶回之理。
    （二）反訴被告之生母戊○○於本院審理亦到庭陳稱：因王建森之母反對王建森
          取其為妻，為免反訴被告出生後沒有戶籍，導致無法就學，始委託反訴原
          告照顧，其照顧反訴被告至五、六歲時，王建森將反訴被告帶回，由其照
          顧等語（參照本院九十三年九月二十四日言詞辯論筆錄）。參諸戊○○之
          陳述，得知戊○○並未有將反訴原告交由反訴被告及王建森收養之意思，
          故王建森於反訴被告稍長時，即帶回自己照顧之。益徵，反訴原告夫妻與
          反訴被告之生父母間，並未成立收養關係之合意。至於反訴原告之子女王
          祖俊、王麗美雖到庭陳稱其父母有收養反訴被告之意思云云（參照本院九
          十三年十月二十九日及十一月十二日言詞辯論筆錄）。惟參諸王祖俊、王
          麗美係分別於四十四年八月二十八日生、三十九年六月十日生，渠等於五
          十二年間時，分別為八歲及十三歲，均為限制行為能力人，其年紀尚輕。
          衡諸常理，難謂有能力與聞或證明王建森及戊○○與其父母達成收養反訴
          被告之合意，況其等為反訴原告之至親，所為證言偏頗反訴原告，在所難
          免，即不足為憑。
    （三）退步言，縱使王建森及戊○○與反訴原告之夫妻達成收養反訴被告之合意
          ，然反訴原告夫妻收養未滿七歲之反訴被告為養女時，其有法定代理人，
          參諸七十四年六月三日修正前民法第一千零七十九條之立法理由可知，未
          滿七歲之人，如其有法定代理人時，欲成立收養關係時，自應書面為之。
          反訴原告迄今均未提出收養之書面契約，以供法院斟酌。從而，其等收養
          欠缺書面之法定要式行為，應屬無效。反訴原告起訴請求確認反訴原告與
          反訴被告間之收養關係存在云云，為無理由，不應准許。
參、據上論結：原告之訴為有理由，反訴原告之訴為無理由，依民事訴訟法第七十八
    條、第八十五條第一項前段，判決如主文。
中　　　華　　　民　　　國　　九十四　　年　　一　　月　　   二十一　　 日
　　　　　　　　　　　　　　　　　臺灣台中地方法院民事第五庭
~B法　　　官　林洲富
右為正本係照原本作成
如對本判決上訴須於判決送達後二十日內向本院提出上訴狀
中　　　華　　　民　　　國　　九十四　　年　　一　　月　　   二十一　　 日
~B法院書記官
